【裁判字號】    99,附民,75
【裁判日期】    991020
【裁判案由】    損害賠償
【裁判全文】
臺灣高等法院高雄分院刑事附帶民事訴訟判決
原      告  國泰人壽保險股份有限公司
代  表  人  甲○○
訴訟代理人  丙○○  高雄市○○.
            19樓
被      告  乙○○
上列被告因偽造文書等案件（99年度上訴字第1080號），經原告
提起附帶民事訴訟，請求損害賠償，本院判決如下：
    主  文
被告應給付原告新台幣玖拾陸萬伍仟元及自民國九十九年八月五
日起至清償日止，按年息百分之五計算之利息。
本判決於原告以新台幣參拾貳萬貳仟元供擔保後，得為假執行。
      事實及理由
一、原告起訴主張:
（一）乙○○明知其未獲第三人李水珠之授權，仍基於連續偽造
      文書、行使偽造文書之概括犯意，於民國95年5 月29日，
      在不詳地點，於國泰保險公司保單號碼0000000000號保單
      （下稱A 保單）之「保險契約內容變更/ 保單補發/ 契約
      轉換/ 集體彙繳申請書」（下稱保險契約內容變更申請書
      ）之「（原）要保人簽章」欄位及「被保險人簽章」欄位
      上，偽簽「李水珠」之簽名，而偽造私文書，並持以向國
      泰保險公司申請補發A 保單及變更住（居）所地址為：高
      雄市○○區○○街6 號19樓之1 而行使之。乙○○於取得
      補發之A 保單後，於同年6 月15日，在不詳地點，於國泰
      保險公司之「保單借款借據」之「借款人（要保人）」欄
      位及「被保險人簽名」欄位上，偽簽「李水珠」之簽名，
      而偽造私文書，並意圖為自己不法所有，基於詐欺之犯意
      ，於同日持上開偽造之私文書及補發之A 保單，向國泰保
      險公司申請保單借款新臺幣（下同）40萬元而行使之，致
      國泰保險公司承辦人員誤認該保單借款借據上之李水珠簽
      名為真正，而陷於錯誤審核通過，並於翌日（即16日）匯
      款40萬元至李水珠所有之甲帳戶內，足生損害於國泰保險
      公司對客戶管理及李水珠對保單管理之正確性。嗣乙○○
      即向不知情之李水珠聲稱該帳戶內有國泰保險公司匯予乙
      ○○之款項，使李水珠不疑有他，遂將上開帳戶之存摺及
      印鑑章交付予乙○○，乙○○即利用李水珠給予之甲帳戶
      存摺及印章，陸續將該筆款項提領殆盡。
（二）乙○○明知其未獲李水珠之授權，仍基於偽造私文書、行
      使偽造私文書及意圖為自己不法所有之詐欺犯意，於96年
      3 月2 日，在不詳地點於國泰保險公司之「保單借款借據
      」之「借款人（要保人）」欄位及「被保險人簽名」欄位
      上，偽簽「李水珠」之簽名，而偽造私文書，並於同日持
      上開偽造之私文書及補發之A 保單，向國泰保險公司借款
      6 萬9,000 元而行使之，致國泰保險公司承辦人員誤認該
      保單借款借據上之李水珠簽名為真正，而陷於錯誤審核通
      過，並於翌日（即21日）匯款6 萬2,868元（因6 萬9,000
      元，經扣除40萬元95年10月1 日至96年3 月19日之利息後
      ，僅撥貸6 萬2,868 元，起訴書誤載為6 萬9,000 元）至
      李水珠所有之甲帳戶內，足生損害於國泰保險公司對客戶
      管理及李水珠對保單管理之正確性。嗣乙○○即向不知情
      之李水珠聲稱該帳戶內有國泰保險公司匯予乙○○之款項
      ，使李水珠不疑有他，遂將上開帳戶之存摺及印鑑章交付
      予乙○○，乙○○即利用李水珠給予之甲帳戶存摺及印章
      ，陸續將該筆款項提領殆盡。
（三）乙○○明知其未獲李水珠之授權，另基於偽造及行使偽造
      私文書之犯意，於96年4 月26日，在不詳地點，於國泰保
      險公司保單號碼0000000000號保單（下稱B 保單）之保險
      契約內容變更申請書之「（原）要保人簽章」欄位及「被
      保險人簽章」欄位上，偽簽「李水珠」之簽名，而偽造私
      文書，並持以向國泰保險公司申請補發B 保單及變更住（
      居）所地址為：高雄市○○區○○街6 號19樓之1 而行使
      之，足生損害於國泰保險公司對客戶管理及李水珠對保單
      管理之正確性。
（四）乙○○明知其未獲李水珠之授權，於取得補發之B 保單後
      ，仍基於偽造私文書、行使偽造私文書及意圖為自己不法
      所有之詐欺犯意，於96年5 月9 日，在不詳地點於國泰保
      險公司之「保單借款借據」之「借款人（要保人）」欄位
      及「被保險人簽名」欄位上，偽簽「李水珠」之簽名，而
      偽造私文書，並於同日持上開偽造之私文書及補發之B 保
      單，向國泰保險公司借款49萬6,000 元而行使之，致國泰
      保險公司承辦人員誤認該保單借款借據上之李水珠簽名為
      真正，而陷於錯誤審核通過，並於翌日（即10日）匯款49
      萬6,000 元至李水珠所有之甲帳戶內，足生損害於國泰保
      險公司對客戶管理及李水珠對保單管理之正確性。嗣乙○
      ○即於96年5 月14日對李水珠聲稱，有獎金匯入李水珠之
      前揭帳戶內，使不知情之李水珠與乙○○共同前往彰銀鳳
      山分行，將該筆款項提領中之96,000元交付乙○○，其餘
      30萬元則提領後匯入乙○○指定之蔡佩蓉彰化銀行鳳山分
      行帳號000000000000號帳戶。
（五）乙○○明知其未獲李水珠之授權，仍基於偽造文書、行使
      偽造私文書之犯意，於96年11月12日，在不詳地點，於國
      泰保險公司A 保單及B 保單之保險契約內容變更申請書之
      「（原）要保人簽章」欄位及「被保險人簽章」欄位上，
      偽簽「李水珠」之簽名，而偽造私文書，並持以向國泰保
      險公司申請將上開保單變更為「密戶」而行使之，足生損
      害於國泰保險公司對客戶管理及李水珠對保單管理之正確
      性。
（六）乙○○明知其未獲李水珠及陳怡君之授權，仍基於偽造及
      行使偽造私文書之犯意，於96年11月15日，在不詳地點，
      於國泰保險公司保單號碼0000000000號保單（下稱C 保單
      ）之保險契約內容變更申請書之「（原）要保人簽章」欄
      位及「被保險人簽章」欄位上，分別偽簽「李水珠」及「
      陳怡君」之簽名，而偽造私文書，並持以向國泰保險公司
      申請補發C 保單、變更為「密戶」及變更住（居）所地址
      為：高雄縣三民區○○街6 號19樓之1 而行使之，足生損
      害於國泰保險公司對客戶管理及李水珠、陳怡君對保單管
      理之正確性。
（七）乙○○明知其未獲李水珠之授權，於取得補發之C 保單後
      ，仍基於偽造私文書、行使偽造私文書及意圖為自己不法
      所有之詐欺犯意，於96年11月29日（起訴書誤載為30日）
      ，在不詳地點於國泰保險公司之「保單借款借據」之「借
      款人（要保人）」欄位及「被保險人簽名」欄位上，分別
      偽簽「李水珠」及「陳怡君」之簽名，而偽造私文書，並
      於同日持上開偽造之私文書及補發之C 保單，向國泰保險
      公司借款45萬5,000 元而行使之，致國泰保險公司承辦人
      員誤認該保單借款借據上之李水珠簽名為真正，而陷於錯
      誤審核通過，並於翌日（即11月30日）匯款45萬5,000 元
      至李水珠所有之甲帳戶內，足生損害國泰保險公司對客戶
      管理及李水珠、陳怡君對保單管理之正確性。惟因乙○○
      提供之甲帳戶帳號書寫有誤未能順利匯款，而未取得上開
      之金額。嗣被告乙○○繳交一期保單借款利息後，即因週
      轉不靈無力負擔，第三人李水珠經原告催討無著始知上情
      ，李水珠並拒絕承認前述債務，為此依侵權行為之法律關
      係，訴請被告應賠償96萬5 千元及自99年8 月5 日（即起
      訴狀繕本送達之翌日）起至清償日止，按年息百分之五計
      算之利息。被告則以：其雖有持上開A 、B 、C 保單之保
      險契約內容變更申請書向國泰保險公司申請補發保單、變
      更為密戶，並以該保單分別向國泰保險公司質借40萬、6
      萬9,000 元、49萬6, 000元及45萬5,000 元（該筆未順利
      匯入甲帳戶內），惟矢口否認有偽造文書、行使偽造文書
      及詐欺之犯行，並辯稱：A 、B 、C 保單之保險契約內容
      變更申請書，及保單借款借據上之「李水珠」、「陳怡君
      」（僅C 保單部分）之簽名，均係「李水珠」在其公司所
      簽。因當時伊與李水珠有金錢借貸上之關係，而上開保單
      係李水珠的婆婆在保管，如以保單正本質借，則保單上之
      「批註欄」上會有記錄，李水珠的婆婆即會知悉，故李水
      珠乃申請補發上開保單並向國泰保險公司質借，而將質借
      之款項借貸予伊，以賺取利息，只向李水珠借B 保單之保
      單借款49萬6,000 元中的30萬元，月息10% ，伊未偽造「
      李水珠」及「陳怡君」之簽名並行使云云，資為抗辯。
二、按「附帶民事訴訟之判決，應以刑事訴訟判決所認定之事實
    為據」，刑事訴訟法第500 條前段定有明文。查本件原告主
    張之前揭事實，雖為被告所否認，然被告因前揭詐欺及偽造
    私文書等犯行，業經台灣高雄地方法院刑事庭及本院均判決
    有罪，此有台灣高雄地方法院98年度訴字第1675號、本院99
    年度上訴字第1080號刑事判決在卷可資佐證，且經本院依職
    權調閱前述案件各審及偵查卷宗審認無訛，應認原告之主張
    堪可採信。
三、按因故意或過失，不法侵害他人之權利者，負損害賠償責任
    。民法第184 條第1 項前段定有明文。經查被告於上揭時地
    ，詐取原告共96萬5 千元之事實，經本院99年度上訴字第10
    80號刑事判決有罪在案，已如前述，則原告據以請求損害賠
    償96萬5 千元及自起訴狀繕本送達之翌日（即99年8 月5 日
    ）起至清償日止，按年息百分之五計算之利息，即屬有據，
    應予准許。
四、原告陳明願供擔保聲請為假執行，經核與法律規定相符，爰
    酌定相當之擔保金額准許之。
據上論結：本件原告之訴為有理由，依刑事訴訟法第502 條第2
項、第491 條第10款、民事訴訟法第390 條第2 項、第392 條第
2 項，判決如主文。
中    華    民    國    99    年    10    月    20    日
                  刑事第十一庭  審判長法  官 翁慶珍
                                      法  官 洪碩垣
                                      法  官 石家禎
以上正本證明與原本無異。
如不服本判決應於收受本判決後10日內向本院提出上訴書狀，其
未敘述上訴理由者，並得於提起上訴後10日內向本院補提理由書
狀（均須按他造當事人之人數附繕本）「切勿逕送上級法院」。
中    華    民    國    99    年    10    月    20    日
                                      書記官 賴梅琴
【附表】
┌──┬────────┬──────────────┬───┐
│編號│    文書名稱    │       欄位及偽造之署押     │ 備註 │
├──┼────────┼──────────────┼───┤
│ 一 │國泰保險公司保險│1.（原）要保人簽章（主被保險│偵一卷│
│    │契約內容變更申請│  人）：偽造「李水珠」署名1 │第55頁│
│    │書（保單號碼7916│  枚。                      │。    │
│    │948756號）      │2.被保險人簽章（次被保險人）│      │
│    │                │  ：偽造「李水珠」署名1 枚。│      │
├──┼────────┼──────────────┼───┤
│ 二 │國泰保險公司保單│1.借款人（要保人）：        │偵一卷│
│    │借款借據（保單號│  偽造「李水珠」署名1 枚。  │第59頁│
│    │碼0000000000號）│2.被保險人簽名：            │頁    │
│    │                │  偽造「李水珠」署名1枚。   │      │
├──┼────────┼──────────────┼───┤
│ 三 │國泰保險公司保單│1.借款人（要保人）：        │偵一卷│
│    │借款借據（保單號│  偽造「李水珠」署名1 枚。  │第60頁│
│    │碼0000000000號) │2.被保險人簽名：            │      │
│    │                │  偽造「李水珠」署名1 枚。  │      │
├──┼────────┼──────────────┼───┤
│ 四 │國泰保險公司保險│1.（原）要保人簽章（主被保險│偵一卷│
│    │契約內容變更申請│  人）：偽造「李水珠」署名1 │第56頁│
│    │書（保單編號7916│  枚。                      │      │
│    │0000000 號）    │2.被保險人簽章（次被保險人）│      │
│    │                │ ：偽造「李水珠」署名1 枚。 │      │
├──┼────────┼──────────────┼───┤
│ 五 │國泰保險公司保單│1.借款人（要保人）：        │偵一卷│
│    │借款借據（保單號│  偽造「李水珠」署名1 枚。  │第61頁│
│    │碼0000000000號）│2.被保險人簽名：            │      │
│    │                │  偽造「李水珠」署名1 枚。  │      │
├──┼────────┼──────────────┼───┤
│六  │國泰保險公司保險│1.（原）要保人簽章（主被保險│偵一卷│
│    │契約內容變更申請│   人）：偽造「李水珠」署名 │第57頁│
│    │書（2 份，保單號│  各1枚（共計2枚）。        │、第58│
│    │碼分別為：791948│2.被保險人簽章（次被保險人）│頁    │
│    │756 號、00000000│  ：偽造「李水珠」署名各1 枚│      │
│    │0 號）          │  （共計2枚）。             │      │
│    │                │                            │      │
├──┼────────┼──────────────┼───┤
│ 七 │國泰保險公司保險│1.（原）要保人簽章（主被保險│偵一卷│
│    │契約內容變更申請│  人）：偽造「李水珠」署名1 │第9頁 │
│    │書（保單號碼：  │  枚。                      │      │
│    │0000000000 號） │2.被保險人簽章（次被保險人）│      │
│    │                │  ：偽造「陳怡君」署名1 枚。│      │
├──┼────────┼──────────────┼───┤
│ 八 │國泰保險公司保單│1.借款人（要保人）：        │偵一卷│
│    │借款借據（保單號│  偽造「李水珠」署名1 枚。  │第10頁│
│    │碼0000000000號）│2.被保險人簽名：            │      │
│    │                │  偽造「陳怡君」署名1 枚。  │      │
│    │                │                            │      │
└──┴────────┴──────────────┴───┘
如不服本判決，應於判決送達後10日內向本院提出上訴狀，其未
敘述理由者並應於提出上訴狀後10日內向本院補提理由書（應附
繕本）。

司法院資訊處製作；財團法人民間司法改革基金會備份。
